臺灣高雄地方法院刑事判決             100年度選訴字第91號
公  訴  人  臺灣高雄地方法院檢察署檢察官
被      告  陳榮宗
指定辯護人  本院公設辯護人黃文德
被      告  王清妙
上列被告因違反公職人員選舉罷免法等案件，經檢察官提起公訴
（99年度選偵字第387 號），本院判決如下：
    主  文
陳榮宗、王清妙無罪。
    理  由
一、公訴意旨略以：被告陳榮宗係高雄縣市合併後第1 屆同德里
    里長候選人許元成之支持者，為使許元成順利當選，於民國
    99年11月17日中午前某時許，在高雄市三民區○○○路57號
    8 樓之3 被告王清妙住處門口，1 手持內裝有新臺幣（下同
    ）2,000 元之紅包1 個，對被告王清妙表示「這給你們做月
    子，我們投給3 號，好不好？」等語，同時另1 手比「3 號
    」手勢。因被告王清妙當場表示「我們沒有在給人家收」等
    語，被告陳榮宗竟基於對有投票權人交付賄賂之犯意，將上
    揭紅包袋丟入王清妙住處，並對王清妙說「拿去！拿去！」
    等語，約王清妙投票支持許元成，以此方式對王清妙賄選。
    因認被告陳榮宗涉犯公職人員選舉罷免法第99條第1 項投票
    行賄罪嫌；被告王清妙則涉犯刑法第143 條投票受賄罪嫌云
    云。
二、證據能力部分：
  (一)按被告以外之人於偵查中向檢察官所為陳述，除顯有不可信
    之情況者外，得為證據，刑事訴訟法第159 條之1 第2 項定
    有明文。本件證人即同案被告陳榮宗、王清妙於檢察官偵查
    中具結後所為之證述，並無何顯不可信之情況，依上說明，
    其2 人於偵查中之證言自均具有證據能力。
  (二)次按被告以外之人（包括證人、鑑定人、告訴人、被害人及
    共同被告等）於審判外之陳述雖不符刑事訴訟法第159 條之
    1 至之4 等4 條之規定，而經當事人於審判程序同意作為證
    據，法院審酌該言詞陳述或書面陳述作成時之情況，認為適
    當者，得為證據。刑事訴訟法第159 條之5 第1 項定有明文
    。查證人即同案被告陳榮宗、王清妙於警詢時之證述及本判
    決後述所引用文書形式之供述證據，其性質雖屬傳聞證據，
    且當事人均已知上述證據乃傳聞證據，於本院審理時均同意
    作為證據（參本院卷第23頁），本院審酌上開證人於警詢陳
    述當時之原因、過程、內容、功能等外在環境加以觀察，足
    認上開證人警詢陳述係出於真意之信用性獲得確切保障，而
    有可信之特別情況，另文書形式之供述證據部分，無證據證
    明此等證據有何遭變造或偽造情事，認為以之作為本件論証
    之證據，均與待證事實具有關聯性，作為本案之證據亦屬適
    當，揆諸前開規定，上開證據均具有證據能力。
  (三)卷附照片，係傳達照相當時現場情況，而透過照片傳達與現
    場實況一致之內容，並不存在人對現實情形之知覺、記憶所
    經常發生的表現錯誤，是認照片之性質係非供述證據，並無
    傳聞法則之適用，且亦別無證據證明上開照片有經偽造、變
    造或不法之情形，自有證據能力。
三、按犯罪事實應依證據認定之，無證據不得認定犯罪事實。不
    能證明被告犯罪或其行為不罰者，應諭知無罪之判決，刑事
    訴訟法第154 條第2 項及第301 條第1 項分別定有明文。另
    按在訴訟上用以證明事實之證據，須於通常一般之人均不致
    於有所懷疑，而得確信其為真實之程度者，始得據以為有罪
    之認定；倘其證明尚未達到此一程度，而有合理之懷疑存在
    ，致使無從為有罪之確信時，即應為無罪之判決（最高法院
    76年台上字第4986號判例意旨參照）。再檢察官對於起訴之
    犯罪事實，應負提出證據及說服之實質舉證責任，倘其所提
    出之證據，不足為被告有罪之積極證明，或其指出證明之方
    法，無從說服法院以形成被告有罪之心證，基於無罪推定之
    原則，自應為被告無罪判決之諭知，最高法院92年台上字第
    128 號判例亦可參照。
四、公訴意旨認被告陳榮宗、王清妙（下稱被告2 人）涉有上開
    罪嫌，無非係以被告2 人於警詢及偵查中之供述或互相證述
    之內容，及錄音譯文1 份等為其論據。訊據被告2 人均堅詞
    否認有上開投票行賄罪嫌及投票受賄罪嫌，被告陳榮宗辯稱
    ：因其兒子在99年10月23日結婚時，被告王清妙有致贈紅包
    祝賀，基於禮尚往來，被告王清妙之媳婦生子時，其亦回贈
    紅包予王清妙表達祝賀之意，是上開紅包與選舉完全無關等
    語；被告王清妙辯稱：被告陳榮宗所交付之紅包上面載有「
    喜獲千金」，可見係給其媳婦坐月子祝賀用，故其不認為這
    是投票受賄之對價等語。經查：
  (一)案外人許元成於99年11月間，係99年高雄市第1 屆市長、議
    員暨里長選舉三民區同德里登記第3 號之里長候選人（現已
    當選），而被告王清妙當時係設籍於高雄市三民區同德里，
    其戶籍內除其之外尚有兒子2 人、媳婦1 人共4 人擁有該屆
    選舉同德里里長投票權等情，有高雄市選舉委員會函暨所附
    選舉公報、被告王清妙之全戶戶籍資料（完整姓名）查詢結
    果附卷可稽（參本院卷第114 ～116 、92～97頁）；又被告
    陳榮宗於99年11月17日中午前某時許，在高雄市三民區○○
    ○路57號8 樓之3 被告王清妙住處門口，交付一內裝有現金
    2,000 元外記載有「喜獲千金」之紅包1 個予被告王清妙之
    事實，業據被告陳榮宗及王清妙於本院審理中自承在卷，且
    有錄音譯文1 份存卷可憑，及錄音光碟1 片在卷足證，是以
    此部分事實應堪認定。
  (二)公訴人雖執被告陳榮宗之供述，認被告陳榮宗於交付紅包時
    ，尚拜託被告王清妙要投票支持3 號里長候選人許元成云云
    。經查，被告陳榮宗於警詢供述：我在致送2,000 元紅包時
    ，有口頭上拜託王清妙支持3 號許元成，但並沒有提到要支
    持3 號陳菊云云，於偵查中則稱：我拿紅包給王清妙時，只
    有說我們投給3 號好不好云云，嗣於本院審理中則稱：我只
    是單純拿紅包給王清妙，說要給她媳婦作月子，沒有說要投
    給3 號云云；是以被告陳榮宗上開所述，針對交付紅包時有
    無口頭要求對方支持3 號、有無明確提及里長候選人許元成
    之姓名等重要情節，前後所述並不一致，自難以其前後不符
    之供述，逕為被告陳榮宗不利之認定。況且，被告王清妙於
    警詢中供述：陳榮宗是直接將紅包從門縫丟入我家中，同時
    比出「3 」的手勢，但並沒有說有關於支持3 號的話等語（
    參偵卷第10頁），於偵查中陳稱：陳榮宗說給我們做月子，
    但手比ok手勢（即大姆指與食指呈0 形，其餘3 隻手指朝上
    ），硬把錢丟入我家，錢掉在地上，他並說拿去、拿去等語
    （參偵卷第36頁），嗣於本院以證人身分到庭作證證稱：陳
    榮宗於交付紅包給我時，手比ok手勢，且手背向外撥，對我
    說拿去、拿去，這是要做月子的，陳榮宗真的沒有說拜託支
    持3 號的話，我們不能冤枉人家等語明確（本院卷第53～54
    頁），觀諸被告王清妙於警、偵、審中所述被告陳榮宗交付
    紅包之情節，前後完全一致，且核與被告陳榮宗於偵查中供
    稱：我拿紅包給王清妙時，有比出「3 」的手勢等情相符（
    參偵卷第34頁），自堪信實。從而本件被告陳榮宗於交付紅
    包時，並未以口頭向被告王清妙提及支持3 號候選人許元成
    之事，至多僅有以手比類似「3 」之手勢（即大姆指與食指
    呈0 形，其餘3 隻手指朝上）乙情，亦堪認定。
  (三)按公職人員選舉罷免法第90條之1 第1 項（已修正為第99條
    第1 項）之賄選罪係以對於有投票權之人，行求期約或交付
    賄賂或其他不正利益，而約其不行使投票權或為一定之行使
    為構成要件，亦即須視行為人主觀上是否具有行賄之犯意，
    而約使有投票權人為投票權一定之行使或不行使，客觀上行
    為人所行求期約或交付之賄賂或不正利益是否可認係約使投
    票權人為投票權之一定行使或不行使之對價；而所謂對價關
    係，乃指行賄之一方交付財物，係出於使有投票權人為投票
    權不行使或為一定行使之意思；另有投票權人一方，主觀上
    ，亦須認知行賄者交付金錢、財物或不正利益，乃為約使其
    投票權不行使或為一定之行使，且有收受以為報酬之意。又
    關於行為人所給付者是否賄賂，雖非以該賄賂之名目及支付
    者為判斷之絕對標準，然其仍不失為重要依據。苟因該賄賂
    之名目及支付者，使有投票權人主觀上欠缺上開認知，致與
    行賄者間並無任何投票權不行使或為一定行使之合意，即不
    具有對價關係（最高法院92年台上字第893 號判例、96年度
    台上字第7468號判決意旨參照）。準此，本件被告陳榮宗固
    有於上開時、地，交付2,000 元之紅包予被告王清妙，以及
    以手比類似「3 」之手勢等行為，然被告2 人上開行為是否
    分別構成投票行賄、投票受賄等罪嫌，仍端視被告2 人主觀
    上是否基於投票行賄、受賄之意思而交付、收受上開「紅包
    」？以及被告2 人對於所交付之「紅包」，有無將其認為係
    與投票權行使有對價關係之「賄賂」為定。茲分述如下：
    1.被告陳榮宗於警詢、偵查、本院審理時即一再陳稱：其致
      贈被告王清妙之2,000 元紅包是要給王清妙媳婦坐月子的
      ，因為其子陳奕全於99年10月23日結婚時，王清妙有致贈
      禮金2,000 元，基於禮尚往來，其方於王清妙媳婦生女時
      ，回禮2,000 元，該款項並不是買票賄選用等語（參偵卷
      第19、41頁，本院卷第70頁）；另被告王清妙於警詢、偵
      查、本院審理時亦一致供稱：陳榮宗約在99年11月17日曾
      前往其住處交付一只上面寫有「喜獲千金」之2,000 元紅
      包，並表示因為其媳婦剛生女，所以拿紅包來祝賀一下等
      語（參偵卷第9 ～10、34頁，本院卷第49頁），是被告2
      人既均一致供述上開2,000 元之紅包係被告陳榮宗為祝賀
      被告王清妙媳婦生女所致贈，則公訴意旨認被告陳榮宗基
      於投票行賄罪之犯意、被告王清妙基於投票受賄罪之犯意
      而分別交付、收受上開紅包等節，即乏證據證明。
    2.再者，被告王清妙之媳婦歐雅芬於99年10月21日生有一女
      黃鈺琁等情，有個人戶籍資料查詢結果在卷可按（參本院
      卷第94頁）。另被告陳榮宗之子陳奕全於99年10月23日舉
      辦結婚喜宴時，被告王清妙曾致贈2,000 元之結婚禮金予
      以恭賀之事實，業據證人即同案被告王清妙於本院審理時
      證稱：被告陳榮宗娶媳婦時有張貼公告在管理室，其想說
      已經搬到這裡很久了，且陳榮宗又是大樓主委，就致贈2,
      000 元之紅包給予祝賀等語明確（參本院卷第56頁），並
      有陳奕全之個人戶籍資料查詢結果、被告陳榮宗所提出之
      紅包袋、禮金簿等翻拍照片附卷可憑（參本院卷第95、10
      3 ～107 頁），本院審酌該紅包袋上之字跡，無論是型態
      、神韻、運筆勾勒等，均與被告王清妙於本院審理時書寫
      之筆跡相符（參本院卷第91頁），且禮金簿上編號第62號
      亦登載：「8F3 王清妙2000」等字樣，此恰與上開紅包袋
      上記載之姓名、地址、金額均相符，足徵被告王清妙確有
      於被告陳榮宗之子娶妻時，致贈2,000 元紅包予以上禮之
      情事，從而，被告陳榮宗於上開時、地回贈等價之2,000
      元紅包予被告王清妙祝賀其媳婦生女，即與一般社會禮儀
      相當，客觀上自難認該紅包足以影響被告王清妙及其家中
      成員投票意向之可能，本院自無從認定該2,000 元之紅包
      係賄選之對價。
    3.況本案之緣起，乃始於檢舉人所提供被告王清妙與他人間
      之對話錄音，有譯文1 份附卷可查（參偵卷第57頁）；惟
      本院觀諸上開錄音譯文，其第一段話即記載：「被告王清
      妙：評（憑）良心來講，主委（陳榮宗）是要拿來給我們
      做（坐）月子的！他（陳榮宗）是沒有講說，要向我買票
      ，是要給我們做（坐）月子的！」等語，顯見被告王清妙
      在不知有人暗中錄音之情況下，猶陳稱上開紅包係被告陳
      榮宗為祝賀其媳婦生女所交付，此不僅證明被告王清妙非
      基於收受賄賂之犯意而收受上開2,000 元之紅包，亦可佐
      證被告陳榮宗交付上開紅包之目的純為祝賀被告王清妙媳
      婦生女，而非基於約定被告王清妙投票權為一定之行使等
      情至明，從而，在缺乏其他證據佐證之情況下，本院自難
      僅以上開錄音譯文，即認被告2 人於交付、收受紅包時，
      即有投票權為一定行使之合意存在，亦難認該紅包與被告
      王清妙之投票權行使間有何對價。
    4.退步言之，縱認被告陳榮宗於交付上開紅包時，所比之手
      勢即係指「3 號」之手勢，有暗示被告王清妙支持3 號候
      選人許元成之意。然查，民主社會中，人民基於言論自由
      之保障，除公務員等具有特殊身分人士，應嚴守中立之立
      場外，任何人均得於選舉期間，在公開或不公開之場合發
      言支持某特定候選人。至行為人發表如「懇請賜票」、「
      務必投○○○一票」、「請多支持」等助選內容，主觀上
      是否與相對人或在場聽聞之人互達約為投票權一定行使或
      不行使之意思合致，應審慎加以認定，非得以於選舉期間
      約定或交付財物、利益，且為前述助選言論，即不問其約
      定或交付財物、利益與選舉之關聯性，概以投票行賄罪論
      擬。本件證人即同案被告王清妙於警詢時證稱：被告陳榮
      宗有在幫許元成拉票，所以選前見到面時都會向其比3 號
      之手勢請其投票給許元成，一直到交付2,000 元後投票日
      前，陳榮宗仍會於見面時比「3 號」之手勢並表示要其支
      持許元成之意等語（參偵卷第9 ～11頁），可見被告陳榮
      宗於選舉期間均不間斷地向被告王清妙拉票支持許元成，
      並非僅於交付紅包時，方有比「3 號」之手勢，自難單以
      被告陳榮宗於交付紅包該次有比「3 號」手勢一事，即認
      被告2 人間已就投票行賄、投票受賄之事實存在著合意；
      況本件被告陳榮宗所交付之紅包，並非被告王清妙投票權
      行使之對價一節，已據本院認定如前，揆諸前開說明，本
      院自無從僅因被告陳榮宗於交付上開紅包之際，有以手比
      類似「3 」之手勢一節，即遽而推論被告陳榮宗主觀上必
      有投票行賄之犯意，且與被告王清妙就投票權之行使，有
      賄選對價之合意存在。
五、綜上所述，檢察官所舉證據並無法證明被告陳榮宗、王清妙
    主觀上有何投票行賄、投票受賄之犯意，且客觀上亦難認被
    告陳榮宗所交付之2,000 元紅包，與被告王清妙投票權之行
    使有何對價關係及賄選之合意存在，自屬不能證明被告2 人
    犯罪，而得以公職人員選舉罷免法及刑法之投票行賄、投票
    受賄等罪相繩。本件檢察官認被告2 人所涉上開犯嫌所憑之
    證據，尚無從說服本院達於通常一般之人均不致有所懷疑，
    而得確信其為真實之程度，即難據以為被告2 人不利之認定
    ，爰依前開之說明，自應為被告2 人無罪之諭知。
據上論斷，應依刑事訴訟法第301 條第1 項，判決如主文。
本案經檢察官陳登燦到庭執行職務。
中    華    民    國   100    年     8    月    12    日
                  刑事第十五庭  審判長法  官    莊珮君
                                      法  官    吳佳樺
                                      法  官    王俊彥
如不服本判決應於收受判決後10日內向本院提出上訴書狀，並應
敘述具體理由。其未敘述上訴理由者，應於上訴期間屆滿後20日
內向本院補提理由書(均須按他造當事人之人數附繕本)「切勿逕
送上級法院」。
以上正本證明與原本無異。
中    華    民    國   100    年    8     月    12    日
                                      書記官    黃園芳